臺灣臺北地方法院民事判決　　　　　　 95年度訴字第12183號
原　　　告　行政院勞工委員會
法定代理人　甲○○
訴訟代理人　蔡朝安律師
複　代理人　鍾典晏律師
　　　　　　蔡文玲律師
被　　　告　丙○○
　　　　　　乙○○
共　　　同
訴訟代理人　丁○○
上列當事人間撤銷土地信託事件，本院於民國96年3月5日言詞辯
論終結，判決如下：
    主  文
被告丙○○、乙○○間就門牌號碼台北市○○○路○段4號5樓面
積123.99平方公尺建物所為信託契約之債權行為及所為所有權移
轉信託登記之物權行為，均撤銷。
被告乙○○應將前項建物於民國93年8月5日以信託為登記原因之
所有權移轉登記塗銷。
訴訟費用新台幣壹萬柒仟參佰參拾伍元由被告負擔。
    事實及理由
一、原告主張：伊與被告丙○○間另案土地所有權移轉登記事件
    訴訟繫屬中，被告丙○○為免其因該案可能面臨之損害賠償
    責任，於該案訴訟繫屬中，將其名下唯一所有位於台北市○
    ○○路○段4號5樓面積123.99平方公尺建物（下稱系爭建物）
    於民國93年8月4日信託予被告乙○○，並於93年8月5日完成
    信託登記，嗣伊於94年11月10日經確定判決取得對被告丙○
    ○新台幣（下同）705萬6,361元及自93年3月22日起至清償
    日止按年息5％計算之利息之損害賠償債權後，無法就系爭
    建物強制執行取償以滿足債權。被告丙○○於該案訴訟繫屬
    中將系爭建物信託登記予被告乙○○，顯意圖使伊無法強制
    執行取償，係有害於伊之債權，故被告丙○○、乙○○就系
    爭建物所為信託契約之債權行為，及因信託所為所有權移轉
    登記之物權行為，自均應予撤銷等情，爰依信託法第6條第1
    項之規定，求為命：（一）被告丙○○、乙○○間就系爭建
    物所為信託契約之債權行為及所為所有權移轉信託登記之物
    權行為，應予撤銷；（二）被告乙○○應將系爭建物於93年
    8月5日以信託為登記原因之所有權移轉登記塗銷之判決。
二、被告則以：被告丙○○於93年將系爭建物信託於被告乙○○
    時，正值最高法院將二審判決廢棄並發回更審，該案既仍屬
    爭訟未決，被告丙○○主觀上並非故意損害債權人之權利，
    且期間被告丙○○多次勝訴（勝訴原因為台灣省政府及埔里
    鎮公所提不出土地買賣合約正本，且所提出之合約影本似有
    竄改之嫌；另被告認為原告疑有以優勢地位，運用其資源及
    政治關係，影響最後判決，實令被告甘難信服，似有不當得
    利之獲益），並原告亦自承其係依最高法院94年度台上字第
    2040號確定判決始取得對被告丙○○之損害賠償債權，是以
    被告丙○○信託系爭建物行為之時，原告之權利尚未確定存
    在，當無所謂有害及債權人權利可言。又被告丙○○於95年
    在本院民事執行處已先行償還原告100萬元，且現擁有典權
    之台中市○○區○○路2段157巷200號建物受原告執行拍賣
    中（台灣台中地方法院95年執助字第871號），足徵被告丙
    ○○於93年信託財產時尚有其他資產，並未因系爭信託行為
    而有害及原告之權利等語，資為抗辯。並聲明：原告之訴駁
    回。
三、兩造不爭執之事實：
    原告與被告丙○○間另案土地所有權移轉登記事件，經台灣
    南投地方法院87年度重訴字第1號、台灣高等法院台中分院8
    8年度重上字第92號、最高法院92年度台上字第2397號、台
    灣高等法院台中分院92年度重上更（一）字第51號、最高法
    院94年度台上字第2040號判決確定，被告丙○○應給付中華
    民國705萬6,361元及自93年3月23日起至清償日止按年息百
    分之5計算之利息，由原告代為受領。而在該案發回更審訴
    訟繫屬中，被告丙○○於93年8月4日將系爭建物信託予被告
    乙○○，並於93年8月5日完成信託所有權移轉登記等情，為
    兩造所不爭執，並有上開判決、系爭建物登記謄本在卷可稽
    ，堪信為真實。
四、兩造之爭點及論述：
    本件兩造所爭執之處，應在於被告間就系爭建物所為之信託
    行為有無損害原告之債權？經查：
（一）按信託行為有害於委託人之債權人權利者，債權人得聲請
      法院撤銷之，信託法第6條第1項定有明文。而所謂害於委
      託人之債權人之權利者，謂因信託行為，致權利不能獲得
      滿足。其立法說明中謂「為防止委託人藉成立信託脫產，
      害及其債權人之權益，爰參考民法第244條第l項之規定，
      於本條第l項規定信託行為有害於委託人之債權人之權利
      者，債權人得聲請法院撤銷之，而不以委託人於行為時明
      知並受益人於受益時亦知其情事者為限，以保障委託人之
      債權人，並期導信託制度於正軌」，此顯強調排除民法第
      244條規定之適用，乃因我國引入信託時，社會上多存有
      債務人利用信託設計以達脫產目的之背景有關。故依此規
      定，因債務人之信託行為，而使債權陷於清償不能、或困
      難或遲延之狀態即屬之。但如設有擔保物權之債權，如其
      擔保物權之價值超過債權額，則債權已獲得保障，債權人
      即無庸行使撤銷權，以資保全；又有害於債權之事實，須
      於行為時存在，且於債權人行使撤銷權時，債務人處於無
      資力狀態，若債務人於行為時，尚有資力清償債務，縱其
      結果，致債務人之財產日行減少，仍不得撤銷之。又對於
      任何債權不能與以滿足即可行使撤銷權，不以經強制執行
      而終未獲滿足為必要，苟可認縱為強制執行而難獲滿足之
      效果時，即得行使之。至於如何方法認定，則為事實問題
      ，例如債務人自認其無資力、停止支付等，均可為證明方
      法。
（二）本件原告與被告丙○○間另案土地所有權移轉登記事件，
      緣由被告丙○○與台灣省就重測前坐落埔里鎮○○○段91
      7地號、旱、面積1點6730公頃土地（重測後改為埔里鎮○
      ○○段867、867之1、867之2、867之3、867之4、867之5
      地號）於79年5月9日成立土地買賣契約，台灣省向被告丙
      ○○購買上開土地，因被告丙○○不履行所有權移轉，台
      灣省乃訴請被告丙○○應將上開土地所有權移轉登記與伊
      ，案經台灣南投地方法院於88年6月3日以87年度重訴字第
      1號判決台灣省敗訴，台灣省上訴，第二審繫屬中因台灣
      省改制由原告承受訴訟，案經台灣高等法院台中分院於90
      年12月18日以88年度重上字第92號改判原告勝訴，被告丙
      ○○上訴，案經最高法院於92年11月6日以92年度台上字
      第2397號廢棄原判決發回更審，嗣更審中原告以丙○○已
      經將訟爭土地轉展移轉至第三人，變更訴之聲明為請求依
      土地公告現值計算之債務不履行損害賠償，案經台灣高等
      法院台中分院於94年1月26日以92年度重上更（一）字第5
      1號判決丙○○應給付中華民國705萬6,361元及自93年3月
      23日起至清償日止按年息百分之5計算之利息，由原告代
      為受領。被告丙○○上訴，案經最高法院於94年11月10日
      以94年台上字第2040號判決上訴駁回而告確定，此為兩造
      所不爭執，並有相關判決在卷可稽。準此，被告丙○○未
      依其與台灣省間簽訂之土地買賣契約書移轉訟爭土地所有
      權予台灣省時起，原告對被告丙○○即存有訟爭土地所有
      權移轉之債權，又被告丙○○於92年10月30日將訴訟土地
      移轉登記予他人，致陷於給付不能，原告取得對被告丙○
      ○依訟爭土地公告現值計算之債務不履行損害賠償之債權
      ，均在被告丙○○於93年8月間信託系爭建物行為之前，
      至於94年11月10日最高法院94年度台上字第2040號判決僅
      係確定原告對被告丙○○確實存有該債權，非謂原告自該
      確定判決時始取得對被告丙○○之該債權。被告辯稱原告
      依最高法院94年度台上字第2040號確定判決始取得對被告
      丙○○之損害賠償債權，被告丙○○信託系爭建物行為之
      時，原告之權利尚未確定存在，當無所謂有害及債權人權
      利云云，並不可採。
（三）其次，被告丙○○於前揭信託行為時，除本件信託財產及
      就台中市○○區○○路2段157巷200號建物擁有典權外，
      別無其他不動產，並被告於93年間雖另有其他多筆投資（
      含股票、存款等），惟其財產總額僅有293萬9,730元，此
      有原告所提出財政部台灣省中區國稅局之被告丙○○93年
      度綜合所得稅各類所得資料清單、財產歸屬清單、台中市
      北屯區○○路○段157巷200號建物登記謄本及經本院調閱
      被告丙○○93度稅務電子閘門財產所得調查明細表在卷足
      憑。另被告亦自認「因為被告丙○○欠債很多，向乙○○
      及她先生借款，所以就做一個信託」、「被告丙○○在93
      年8月15日除了系爭建物外，其他財產應該不足夠清償欠
      原告之債務」等語（見本院95年12月18日、96年3月5日言
      詞辯論筆錄），此外被告丙○○亦未舉證其於前揭信託行
      為時，其財產足以清償對原告之系爭債務。足見被告丙○
      ○為本件信託行為時，其個人財產確已不足清償對原告之
      債務。再者，原告雖聲請對被告丙○○擁有典權之台中市
      北屯區○○路○段157巷200號建物進行拍賣取償，惟已進
      行3次拍賣仍無人應買，且所定拍賣價額為230萬元，縱經
      拍定亦未能滿足原告之債權，有台灣臺中地方法院民事執
      行處95年10月19日中院慶95執助梅字第871號函附卷可稽
      。此外原告對被告丙○○為請求強制執行後，被告丙○○
      除清償100萬元外，已無其他財產足供執行，亦經本院調
      閱本院95年度執字第24435號執行案卷查明無訛，並為被
      告所不否認。綜上諸情，被告丙○○將系爭建物信託予被
      告乙○○後，顯致被告丙○○之債權人即原告之債權不能
      獲得滿足之事實，足堪認定。是被告間之前揭信託行為，
      自有害於原告之權利。從而，原告依首揭信託法第6條第1
      項規定請求撤銷被告間就系爭建物所為信託契約之債權行
      為及因信託行為所為所有權移轉登記之物權行為，自屬有
      據。
（四）末按債權人依民法第244條第1項或第2項之規定，聲請法
      院撤銷詐害行為時，得並聲請命受益人或轉得人回復原狀
      ，民法第244條第4項定有明文。而信託法第6條第1項，乃
      為民法第244條第1項、第2項之特別規定。是原告主張依
      信託法第6條第1項撤銷登記行為時，應類推適用民法第24
      4條第4項之規定，得並聲請命受益人或轉得人回復原狀，
      自屬有據。則原告請求被告乙○○並應將系爭建物以信託
      為登記原因之所有權移轉登記予以塗銷，亦屬有據。
五、綜上所述，原告以被告間就系爭建物所為之信託行為，有害
    於原告之權利，依信託法第6條第1項之規定，訴請撤銷被告
    間就系爭建物所為之信託債權行為及物權行為，並請求被告
    乙○○將系爭建物於93年8月5日以信託為登記原因之所有權
    移轉登記予以塗銷，為有理由，應予准許。
六、本件為判決基礎之事證已明，兩造所為之其他主張、陳述並
    所提之證據，經審酌後，認均與本件之結論無礙，不再一一
    論述，併予敘明。
七、本件被告應負擔之訴訟費用額，確定為如主文第三項所示。
九、訴訟費用負擔之依據：民事訴訟法第85條第1項前段。
中　　華　　民　　國　　96　　年　　3 　　月　　23　　日
                      民事第六庭    法　官　曾部倫
以上正本係照原本作成
如對本判決上訴，須於判決送達後20日內向本院提出上訴狀
中　　華　　民　　國　　96　　年　　3 　　月　　26　　日
                                    書記官  謝梅琴
